【裁判字號】    92,聲判,163
【裁判日期】    921128
【裁判案由】    聲請交付審判
【裁判全文】
臺灣臺北地方法院刑事裁定                        九十二年度聲判字第一六三號
    聲  請  人  丙○○
    即  告訴人
    代  理  人  林育鴻律師
    被      告  乙○○
                甲○○  男  七.
右列聲請人因告訴被告等偽造文書等案件，不服臺灣高等法院檢察署檢察長中華民國
九十二年七月十九日，九十二年度上聲議字第二一九二號駁回聲請再議之處分（原不
起訴處分案號：臺灣臺北地方法院檢察署九十一年度偵續字第二一五號），聲請交付
審判，本院裁定如左：
    主  文
聲請駁回。
    理  由
一、按告訴人不服上級法院檢察署檢察長或檢察總長認再議為無理由而駁回之處分者
    ，得於接受處分書後十日內委任律師提出理由狀，向該管第一審法院聲請交付審
    判；法院認為交付審判之聲請不合法或無理由者，應駁回之，刑事訴訟法第二百
    五十八條之一及第二百五十八條之三第二項前段分別定有明文。
二、本件聲請人丙○○告訴被告乙○○、甲○○涉嫌偽造文書等犯罪，經臺灣臺北地
    方法院檢察署檢察官以九十一年度偵續字第二一五號為不起訴處分，聲請人不服
    聲請再議，由臺灣高等法院檢察署檢察長以再議為無理由，於九十二年七月十九
    日以九十二年度上聲議字第二一九二號駁回聲請再議，聲請人於同月三十一日收
    受處分書，於同年八月十一日向本院聲請交付審判，合先敘明。
三、聲請意旨如附件刑事聲請交付審判狀所載。
四、按刑事訴訟法第二百五十八條之一規定告訴人得向法院聲請交付審判，係對於「
    檢察官不起訴或緩起訴裁量權」制衡之一種外部監督機制，法院僅就檢察官所為
    不起訴或緩起訴之處分是否正確加以審查，以防止檢察機關濫權，依此立法精神
    ，同法第二百五十八條第三項規定法院審查聲請交付審判案件時「得為必要之調
    查」，其調查證據之範圍，自應以偵查中曾顯現之證據為限；而同法第二百六十
    條對於不起訴處分已確定或緩起訴處分期滿未經撤銷者得再行起訴之規定，其立
    法理由說明該條所謂不起訴處分已確定者，包括「聲請法院交付審判復經駁回者
    」之情形在內，是前述「得為必要之調查」，其調查證據範圍，更應以偵查中曾
    顯現之證據為限，不得就告訴人新提出之證據再為調查，亦不得蒐集偵查卷以外
    之證據，否則，將與刑事訴訟法第二百六十條之再行起訴規定，混淆不清，亦將
    使法院僭越檢察官之職權，而有回復「糾問制度」之虞；且法院裁定交付審判，
    即如同檢察官提起公訴使案件進入審判程序，是法院裁定交付審判之前提，必須
    偵查卷內所存證據已符合刑事訴訟法第二百五十一條第一項規定「足認被告有犯
    罪嫌疑」而檢察官應提起公訴之情形，亦即該案件已經跨越起訴門檻，否則，縱
    或法院對於檢察官所認定之基礎事實有不同之判斷，但如該案件仍須另行蒐證偵
    查始能判斷應否交付審判者，因交付審判審查制度並無如同再議救濟制度得為發
    回原檢察官續行偵查之設計，法院仍應依同法第二百五十八條之三第二項前段之
    規定，以聲請無理由而裁定駁回。次按被告未經審判證明有罪確定前，推定其為
    無罪；犯罪事實應依證據認定之，無證據不得認定犯罪事實，刑事訴訟法第一百
    五十四條定有明文。又認定不利於被告之事實，須依積極證據，茍積極證據不足
    為不利於被告事實之認定時，即應為有利於被告之認定，更不必有何有利之證據
    ；且刑事訴訟法上所謂認定犯罪事實之積極證據，係指適合於被告犯罪事實之認
    定之積極證據而言，雖不以直接證據為限，間接證據亦包括在內，然而無論直接
    或間接證據，其為訴訟上之證明，須於通常一般之人均不致有所懷疑，而得確信
    其為真實之程度者，始得據為有罪之認定，倘其證明尚未達到此一程度，而有合
    理之懷疑存在時，自不能以推測或擬制之方法，以為有罪裁判之基礎，最高法院
    著有三十年上字第八一六號、二十九年上字第三一０五號、七十六年台上字第四
    九八六號、四十年台上字第八六號等判例可資參照。復按告訴人之告訴，係以使
    被告受刑事訴追為目的，是其陳述是否與事實相符，仍應調查其他事實以資審認
    ，始得為不利被告之認定；又被害人之陳述如無瑕疵，且就其他方面調查又與事
    實相符，固足採為科刑之基礎，倘其陳述尚有瑕疵，而在未究明前，遽採為論罪
    科刑之根據，即難認為適法，最高法院並分別著有五十二年台上字第一三００號
    及六十一年台上字第三０九九號判例可資參照。
五、本件告訴意旨所稱：被告乙○○原於民國八十年間，在台北市開設利奇貿易有限
    公司，八十三年間起在同市○○○路○段二十一號三樓之一，改稱﹁珮明貿易有
    限公司﹂，由被告甲○○為名義負責人，專營珠寶、古董等業務，被告乙○○竟
    基於意圖為自己不法所有等概括犯意，明知已無還款能力，卻以珠寶生意急需資
    金週轉為由，連續於八十三年三月間向告訴人徐寶龍詐借得新台幣（下同）四十
    萬元，於同年八月間向告訴人陳照玉詐借得五十萬元，於同年九月間向告訴人王
    建志詐借得一百七十五萬元，於八十四年八月間向告訴人孫以昇詐借得三百二十
    三萬元，於同年八月間至十一月間向訴人朱式周詐借得一千零九十七萬元，於八
    十五年六月間向告訴人朱員詐借得六十五萬元，於同年七月間向告訴人孫慧貞詐
    借得三百萬元；又於八十四年二月間，被告乙○○在中國時報等報紙上刊登「赴
    大陸開寶石礦，在香港加工運回台灣，利潤頗豐，因資金短少，急徵合夥人．．
    等語」之廣告，並持預定之合夥契約書、申請公司執照內容、總預算表、商品預
    算表等資料，至台東縣東河鄉找告訴人丙○○，致告訴人丙○○未察，向台東縣
    東河鄉農會貸借得二百萬元交予被告乙○○，得逞後被告又於同年三月二十八日
    持鍾旭昌宜蘭縣員山鄉○○段冷水坑小段第一七三號等六筆地號之所有權狀，並
    佯稱：要向法院標買珠寶一批，如能標到，可賺一倍以上云云，致告訴人丙○○
    陷於錯誤，又持其所有台東縣八里段第十一號等四筆地號土地向金主李淑宜貸款
    欲借一百八十萬元，未借到前先向地下錢莊借得交付被告乙○○，另被告乙○○
    又於同年四月十三日向告訴人丙○○詐借得三十六萬元，過五、六天，又以無錢
    繳交法院手續費為由，向告訴人丙○○詐借得十四萬元得逞；被告乙○○再於八
    十五年二月間持鍾旭昌上開所有權狀影本、偽造鍾旭昌名義之借款與遺囑書、偽
    簽蓋鍾旭昌名義之八張共計八千一百萬元之本票，向告訴人丙○○詐借得一千零
    三十萬元，足生損害於鍾旭昌及告訴人丙○○權益，被告乙○○共向告訴人丙○○詐借得一千七百萬元；而被告甲○○既係珮明公司負責人，又自承書立上開合
    夥契約書、總預算表等，並任告訴人丙○○與鄭玉蓮和解時之見證人，告訴人丙○○至台北時，又見被告二人在一起；詎被告乙○○向上開告訴人丙○○等人詐
    借得款項，皆言明一月至數月間一定返還，卻屆期未見被告乙○○出面處理，並
    與被告甲○○二人均逃逸無蹤，告訴人等始知受騙，因認被告乙○○、吳佳霖共
    同涉有刑法偽造有價證券、偽造文書、詐欺取財等罪嫌等情，業據台灣台北地方
    法院檢察署檢察官及台灣高等法院檢察署檢察長審酌：
    （一）刑法第三百十九條第一項詐欺取財罪之成立，須行為人主觀上有為自己或
          第三人不法所有之意圖，客觀上係以詐術使人將本人或第三人之物交付為
          要件；若行為人無不法所有之意圖，或未使用詐術，自難以詐欺罪責相繩
          。
    （二）訊之被告乙○○、甲○○皆堅決否認涉有右揭詐欺等犯行，被告乙○○辯
          稱：伊因生意失敗，週轉困難，致一時無法如期返還，但已與王建志、陳
          照玉、孫以昇、徐寶龍等人和解，亦已向朱員拿回當票，並已還朱式周五
          十萬元，正積極以庫存雞血石、青田石等珠寶與朱式周折抵債款；伊有償
          還孫慧貞六十萬元，孫慧貞且有拿走伊雞血石（價值三百多萬元）、范增
          名畫（價值八十萬元）等物；至於伊向丙○○借款部分，祇向其借四百三
          十萬元，伊固有拿鍾旭昌之土地所有權狀影本予丙○○看，但主要係替鍾
          旭昌代銷售土地，伊並無持所謂鍾旭昌名義之借款與遺囑書、鍾旭昌名義
          之八張八千多萬元之本票，向丙○○借款，亦無借到一千七百多萬元；且
          所有與上開告訴人等人之借款，皆係伊一人所為，與甲○○無關等語。被
          告甲○○則辯稱：伊雖有在乙○○珠寶公司出現過，但所有借款等行為，
          皆係乙○○一人與告訴人丙○○等人間所為，與伊無關，又伊雖有投資李
          佳霖的公司四、五百萬元，但因乙○○在外欠款太多，致貨無法取回，公
          司無法經營，公司確有很多珠寶，因看到珠寶，所以才投資，雖然後來貨
          陸續有回來，然遇到經濟不景氣，賣不出去，公司結束後，只拿回一百多
          萬，其餘均交乙○○處理，從未向告訴人稱公司經營不錯或珠寶生意不錯
          等語。
    （三）質之告訴人陳照玉、王建志、朱員、徐寶龍等人於偵查中稱：伊有與被告
          乙○○簽和解書，被告已還了部分錢等語，並有告訴人陳照玉、王建志、
          朱員、徐寶龍、孫以昇和解書在卷可按，核與被告乙○○辯稱已返還告訴
          人陳照玉二十萬元、王建志四十萬元、孫以昇十萬元、徐寶龍十五萬元、
          向當舖以二十九萬五千元贖回告訴人朱員之首飾等，而與他們取得和解等
          情相符；至於告訴人朱式周部分，查被告乙○○已償還五十萬元，現積極
          以所貯存之珠寶折抵處理中，業為雙方所皆不否認，被告乙○○並於歷次
          偵查庭中辯稱：伊願分期償還等語。
    （四）被告乙○○又辯稱：伊向告訴人孫慧貞借得三百萬元，係屬於月息十分之
          重利，告訴人孫慧貞常與同夥以暴力相挾，並經法院判決有罪確定在案，
          告訴人孫慧貞並強行取走伊上開財物，伊絕無對告訴人孫慧貞詐欺等語，
          並有借據、利息收據、陳情書、字畫收據、台灣高等法院八十八年度上訴
          字第一九五０號判決書在卷可按，故被告乙○○此部分所辯，亦應屬可信
          。
    （五）至於告訴人丙○○部分，被告乙○○固坦承於上開時地，向告訴人丙○○
          借得二百萬元、一百八十萬元、三十六萬元及十四萬元，共四百三十萬元
          ，卻堅決否認再向告訴人借得一千多萬元，並辯稱：伊未持所謂鍾旭昌名
          義之「借款與遺囑書」、鍾旭昌名義之八張八千多萬元之「本票」向告訴
          人丙○○借錢等語；核與證人鍾旭昌於台灣高等法院台中分院刑事審理庭
          中具結證述情節相同，並經本署將上開借款與遺囑書、本票等正本送鑑定
          結果，已證實上開書據非被告乙○○、甲○○、證人鍾旭昌等所書寫，有
          法務部調查局九十年二月一日（九０）陸（二）字第九０００一七一八號
          鑑定通知書附卷可參，告訴人丙○○又無法如其他借據一樣，提出被告李
          佳霖所再借一千零三十萬元之任何借據或票據，以供查證，故被告乙○○
          辯稱：伊絕無偽造有價證券、偽造文書、再向告訴人借一千多萬元等語，
          亦非不得採信。
    （六）本件告訴人徐寶龍等人，皆陳稱祇與被告乙○○一人有金錢借貸關係，告
          訴人丙○○曾於上開法院陳稱伊不認識被告甲○○等語，有台灣台中地方
          法院八十八年二月十日刑事第六庭筆錄在卷可按，又於訴狀及歷次偵審庭
          中，皆論告與被告乙○○一人金錢法律關係，並自陳所有貸借金錢，皆係
          交付被告乙○○，並無經由被告甲○○之手，再由上送鑑定結果所得，被
          告甲○○辯稱本件與伊無關等語，當係真實無訛。
    （七）告訴人等人將錢借予被告乙○○時，皆知被告乙○○經營珠寶生意，借貸
          款項係供週轉之用，並有計算利息，是被告縱有未還款之情形，亦不足認
          定被告即係詐欺。衡以被告乙○○自始未曾否認系爭債務，且業一再表示
          將設法還錢，並已與大部分告訴人取得和解，並為告訴人等所不否認，堪
          認本件被告向告訴人等借款當初，主觀上並無為自己不法所有之意圖。是
          本件純屬民事糾葛之範疇，應另循民事程序解決。
    （八）告訴人徐寶龍指稱被告乙○○佯稱急需借款向法院活動俾取回遭扣押之珠
          寶乙節，並無其他證據或證人可資佐證，被告乙○○復否認有此犯行，亦
          難遽以徐寶龍單方之指述即對被告課以詐欺刑責。
    （九）被告乙○○確有自大陸進口大批珠寶玉石，業經本檢察官率書記官親往被
          告乙○○林口租屋處所勘驗屬實，有現場照片十九幀及履勘筆錄在卷可憑
          ，縱該批珠寶玉石非屬古董或歷史真蹟，衡情亦具相當價值，堪認被告李
          佳霖所辯因進口大陸珠寶玉石致向告訴人等借款週轉等情為可採。
    （十）告訴人等於被告乙○○向渠等借款時既知係購買珠寶玉石需款週轉，被告
          事後亦確有進口珠寶玉石，僅因適逢經濟不景氣，無法順利售出以償還借
          款，尚難認被告於借款時有施用詐術情事。
    等情，而認告訴人指訴被告二人涉犯上開罪嫌一事，並無充分之積極證據以實其
    說，既查無確切事證足認被告二人有何告訴人所指之犯行，尚難僅憑告訴人片面
    之指訴，遽為不利於被告二人事實之認定，被告二人罪嫌尚有不足，而為不起訴
    及駁回再議之處分。
六、經本院調取上開偵查及再議卷宗核閱結果，認原承辦檢察官上開取捨證據及認定
    事實之心證形成過程，均係依據卷內證據之合理推論，核與經驗法則及論理法則
    相符；聲請交付審判意旨所稱「被告乙○○顯係利用經營珠寶生意使告訴人相信
    其具有還款能力，及能給付高額利息，使告訴人陷於錯誤而為財物之交付」、「
    被告乙○○向告訴人等詐借款項之時間為八十三、四年間，當時經濟繁榮，消費
    能力甚佳，全然無被告所稱之經濟不景氣情形」、「被告乙○○前科累累，為詐
    欺之累犯」、「告訴人丙○○與證人鍾旭昌素不相識，豈會憑空捏造鍾旭昌名義
    之借款及遺囑書、本票及授權書」、「被告甲○○曾擔任被告乙○○與案外人鄭
    玉連、胡雅零和解之見證人」云云，或純屬聲請人即告訴人片面臆測之詞，或不
    足作為認定被告二人犯罪嫌疑之基礎，核均無足採，原檢察官及臺灣高等法院檢
    察署檢察長以被告二人犯罪嫌疑不足，分別均予以不起訴處分及駁回再議之聲請
    ，自無不當。本件聲請交付審判之聲請顯無理由，應予駁回。
七、依刑事訴訟法第二百五十八條之三第二項前段，裁定如主文。
中      華      民      國      九十二    年    十一       月 二十八    日
                                臺灣臺北地方法院刑事第四庭
                                      審判長法  官  黃雅芬
                                            法  官  吳定亞
                                            法  官  楊代華
右正本證明與原本無異。
本裁定不得抗告。
                                            書記官  廖純瑜
中      華      民      國      九十二    年    十一       月 二十八    日


司法院資訊處製作；財團法人民間司法改革基金會備份。
